臺灣高等法院臺中分院刑事判決　　　　95年度上訴字第2652號
上　訴　人
即　被　告　戊○○
選任辯護人　郭賢傳律師
上列上訴人因妨害自由等案件，不服臺灣臺中地方法院95年度訴
字第668號中華民國95年10月5日（起訴案號：臺灣臺中地方法院
檢察署95年度偵字第3640號），提起上訴，本院判決如下：
      主  文
上訴駁回。
      事  實
一、戊○○係黃力村（因本件妨害自由案，業經臺灣臺中地方法
    院以九十二年度訴字第二二九六號判處有期徒刑六月，上訴
    後經本院駁回確定）之胞兄。緣黃力村與甲○○、丙○○（
    原名李名玲）有借票周轉之金錢往來糾紛，黃力村乃邀同甲○○、丙○○二人至其位於臺中縣霧峰鄉○○路四三之四號
    租住處，商談債務處理問題。後甲○○遂於民國九十二年三
    月二十五日十四時許，由友人乙○○搭載與丙○○共同前往
    黃力村上開租住處。甲○○、丙○○及乙○○等三人到達時
    ，見黃力村之妻李素華（亦因本件妨害自由案經法院判處有
    期徒刑六月確定）坐於租住處之客廳裡，隨即進入屋內。李
    素華見甲○○等三人抵達後，即與戊○○、黃力村、妹婿洪
    文龍及表哥吳智仁（此部分業經公訴人以真實姓名、年籍不
    詳而為不起訴處分）共同基於以強暴、脅迫阻止他人離去之
    非法方法，剝奪人之行動自由、傷害等犯意聯絡，由洪文龍
    、吳智仁等先將租住處鐵門拉下，防止甲○○等三人任意離
    去，旋即由戊○○、洪文龍、吳智仁等出手毆打甲○○與乙○○（傷害乙○○部分，未據乙○○提出告訴），致甲○○
    受有上唇、右上臂及左小腿挫裂傷之傷害，繼而喝令甲○○
    及丙○○二人跪於客廳所供奉之菩薩前懺悔，使其二人行此
    無義務之事，並命甲○○須於當日籌集新臺幣（下同）三十
    萬元匯入黃力村帳戶內，使黃力村先前所開立之支票不至於
    跳票而影響其個人信用，且戊○○、洪文龍、吳文智等人中
    之一人並對甲○○、丙○○恫稱：「如未於當日三點半前將
    錢匯入，即要將甲○○、丙○○載出去處理」，而以此加害
    生命、身體之事，使甲○○、丙○○心生畏怖，致生危害於
    其等之安全。之後，戊○○、洪文龍、吳文智等人中之一人
    另要求丙○○應於三十分鐘內籌出十六萬元交予黃力村以總
    結先前雙方金錢往來糾紛，因丙○○不願意，乃復恐嚇丙○○稱：「若不即時籌出四萬元，會讓妳見不到明天的太陽」
    、「妳如不拿錢出來，妳會被帶到哪裡我也不知道。」等語
    ，而繼續以加害生命、身體之事恐嚇，使丙○○心生畏懼，
    致生危害於其安全。嗣因甲○○打電話向親人求助，其二姐
    表示翌日會匯款三十萬元予黃力村，黃力村始收下甲○○現
    場交付之七千元。丙○○亦立即向甲○○借款一萬五千元，
    並聯絡乙○○之友人陳麗英籌借二萬五千元，經陳麗英攜二
    萬五千元至黃力村上開租處交予丙○○，丙○○於湊足四萬
    元交予黃力村後，黃力村及戊○○等人始同意讓甲○○、丙○○及乙○○三人離去。
二、案經甲○○、丙○○、乙○○訴由臺中縣警察局霧峰分局報
    請臺灣臺中地方法院檢察署檢察官偵查起訴。
      理  由
一、訊據被告戊○○矢口否認有為上開犯行，於原審辯稱：當天
    伊從二樓下來，有將鐵門拉下來，因為隔壁有做早餐店，伊
    怕吵到別人，事實上伊先與乙○○聊天，當時伊並沒有與他
    們吵架或打架，伊沒有叫他們跪在菩薩前懺悔，也沒有恐嚇
    告訴人，伊從頭到尾都沒有說什麼話云云；於本院辯稱：伊
    是最後一個下來，伊下來時已打完，證人丙○○已跪著，在
    場的人是黃力村找的云云。
二、惟查上開犯罪實業據證人即告訴人丙○○、甲○○、吳明
    暉分別於台灣台中地方法院九十二年度訴字第二二九六號案
    及本院九十三年度上訴字第一五三七號審理時證述綦詳 (見
    台灣台中地方法院九十二年度訴字第二二九六號卷第及本院
    九十三年度上訴字第一五三七號卷），證人甲○○於原審法
    院審理時結稱：當天伊等進去之後，外面有人跑進來，就把
    鐵門拉下來，伊沒有印象戊○○是從外面衝進來的，或是從
    樓上下來的，鐵門拉下來之後，在裡面的人有李素華、黃力
    村、戊○○及二、三個年輕人。乙○○要求先離開，可是他
    們說不准，如果把錢籌齊，他們就會讓伊等離去等語（見原
    審九十五年九月二十一日審判筆錄第三頁至二四頁），被害
    人甲○○受有上唇、右上臂及左小腿挫裂傷等傷害，亦有楊
    鴻興診所診斷證明書一紙附卷可稽（見九十二年度偵字第一
    一九九四號第四七頁）。證人吳明暉於原審法院審理時結證
    ：那天進去之後，鐵門就被拉下來，有很多人下來，後來就
    被打，主要是打甲○○，伊也被打一下，戊○○在裡面走來
    走去，也有講一些債務的問題。借車時伊有跟陳麗英說要去
    黃力村那裡，後來她也有來，那時門是關著的，有人拉門讓
    她進來，之後丙○○還缺一些錢，伊幫她找陳麗英週轉，她
    第二次來門還是關著的。伊在陳麗英第一次來的時候，有說
    這個事情跟伊沒有關係，伊可以走嗎？但他們不讓伊走，第
    二次陳麗英帶錢來時才讓伊等走，當天確實有一些恐嚇的話
    ，但伊不確定是誰說的等語（見原審九十五年九月二十一日
    審判筆錄第三六頁至四七頁）。證人丙○○於原審法院審理
    時結稱：那天進去之後，李素華就大聲叫伊等已經到了，結
    果樓上有好幾個人衝下來，門外有幾個人進來，然後鐵門就
    拉下來了，戊○○是從樓上下來，他下來後是站著的。接著
    他們一群人（手指被告）就動手打人，戊○○和甲○○有拉
    扯，在場的全部男生包括戊○○都扭打在一起，戊○○也有
    講恐嚇的話，他那時候很兇等語（見原審九十五年九月二十
    一日審判筆錄第二四頁至三四頁），於本院審理時證述：「
    九十二年三月二十五日下午二時有到黃力村住處，因黃力村
    、甲○○拿票要我向朋友做票貼，因為跳票要去解決問題，
    同行還有另一位朋友，忘記他的名字，黃力村那邊將近十個
    人，我們進去之後黃力村的太太就大聲的說甲○○他們來了
    ，你下來，然後黃力村和一些人從樓上衝下來，另有一些人
    從門外衝近來，並將鐵門拉下，拉下鐵門的人我不認識，有
    人站在鐵門前，不准我們出去，手機也打不出去，然後就開
    始打甲○○，包括戊○○也內」、「在場的人都說，我和甲○○很可惡，一直打電話找被告的弟弟黃力村討債，被告的
    弟弟黃力村就上台北找戊○○，他們要來看看到底是發生什
    麼事情，被告坐在那邊看，並說我們很可惡，把他弟弟逼成
    這樣」、「那時我很害怕，他們那群人，東一句、西一句，
    有人打甲○○，並要我跪下、丟煙灰缸等，我想到就覺得很
    害怕，那時被告有說別以為你大伯人面廣，就可以這樣，我
    們這邊也有人」、「我們去的時候約二點，離開時約六點多
    快七點，因那時我有送晚報，當天沒有去送」等語 (見本院
    九十六年二月八日審理筆錄)。證人之陳述雖有部分前後
    不符，或相互間有所歧異時，究竟何者為可採，法院仍得本
    其自由心證予以斟酌，非謂一有不符或矛盾，即應認其全部
    均為不可採信；苟證人對於基本事實之陳述與真實性無礙時
    ，則仍非不得予以採信 (最高法院七十四年台上字第一五九
    九號判例參照)。查告訴人甲○○於原審法院審理時雖證稱
    ：戊○○當天沒講過話，他就坐在那邊看整個過程而已等語
    ，於本院審理時證述：戊○○坐在客廳中間，靜靜的坐在那
    邊看，沒有講恐嚇的話等語，然與證人丙○○、乙○○於原
    審法院審理時之證述及證人丙○○於本院審理時之證述均有
    出入，亦與被告戊○○於台灣台中地方法院九十二年度訴字
    第二二九六號審理時證述：「在場我們雙方都有很多人，大
    家情緒都很激動，都有發生拉扯」等語不合（見台灣台中地
    方法院九十二年度訴字第二二九六號第一二○頁），證人甲○○此部分所述顯係迴護被告之詞，不足採信。據證人丙○○、乙○○上開證述，堪認被告自始至終均有參與對證人甲○○、丙○○、乙○○所為之傷害、妨害自由犯行。至證人
    黃力村於原審法院審理時雖證稱：當天他們剛進來時，鐵門
    沒有拉下來，後來是因為隔壁做早餐，怕吵到人才拉下鐵門
    ，伊不知道是誰拉下來的。他們到伊家的時候，戊○○是在
    樓上，他比較慢下來，在大家談事情的時候，他才一個人下
    來，當時他們有拉扯，但伊忘了是誰拉扯的等語，亦係迴護
    被告之詞，同不足採。按刑法妨害自由罪之主觀不法構成
    要件，係以行為人對其行為足以生剝奪他人行動自由之結果
    有所認識，而決意以其行為剝奪他人之行動自由為已足，本
    案證人甲○○、丙○○、乙○○至黃力村租處洽談債務處理
    問題之時，被告黃士力等人確係將鐵門關上，並毆打甲○○
    及乙○○，且對甲○○等三人聲稱若要離開將繼續毆打等語
    ，致使甲○○等三人不敢離去，且被告戊○○等人中之一人
    尚於乙○○明確表示欲隨同陳麗英離開現場之意思時，猶出
    言阻止，不准其離去，剝奪渠等行動自由至為炯然。綜上所
    述，本件事證已臻明確，被告所辯顯係脫卸之詞不足採信，
    其犯行應堪認定。
三、查被告戊○○行為後，刑法業於九十四年二月二日修正公布
    ，九十五年七月一日施行，修正後第二條第一項規定，「行
    為後法律有變更者，適用行為時之法律。但行為後之法律有
    利於行為人者，適用最有利於行為人之法律。」係規範行為
    後法律變更所生新舊法律比較適用之準據法，於新法施行後
    ，應適用新法第二條第一項之規定，為「從舊從輕」之比較
    ；比較時應就罪刑有關之共犯、未遂犯、想像競合犯、牽連
    犯、連續犯、結合犯，以及累犯加重、自首減輕暨其他法定
    加減原因（如身分加減）與加減例等一切情形，綜其全部罪
    刑之結果而為比較，最高法院九十五年度第八次刑庭會議決
    議可資參照，經查：
  (一)刑法第二十八條共犯之規定，於修正前之規定為：「二人以
    上共同實施犯罪之行為者，皆為正犯」，修正施行後之規定
    則為：「二人以上共同實行犯罪之行為者，皆為正犯」，本
    條之修正理由係為排除陰謀共同正犯、預備共同正犯於本條
    所規定之正犯之外。比較修正前後之規定，修正後之規定於
    被告並無較有利之情形，依刑法第二條第一項應適用修正前
    之規定。
  (二)修正後刑法第三十三條第五款將罰金刑定為「新臺幣一千元
    以上，以百元計算之」，與修正前刑法第三十三條第五款規
    定罰金最低額一元，修正前之規定有利於被告，依法應適用
    修正前之規定。
  (三)刑法第五十五關於牽連犯之規定業經刪除，則被告所犯各罪
    ，應予分論併罰。比較新、舊法結果，適用被告行為時之法
    律即修正前刑法第五十五條牽連犯之規定，較有利於被告，
    ，依法應適用修正前之規定。
  (四)刑法第四十一條第一項前段關於易科罰金之規定，新法修正
    為「犯最重本刑為五年以下有期徒刑以下之刑之罪，而受六
    個月以下有期徒刑或拘役之宣告者，得以新臺幣一千元、二
    千元或三千元折算一日，易科罰金」，惟依被告行為時之刑
    罰法律，即修正前刑法第四十一條第一項前段：「犯最重本
    刑為五年以下有期徒刑以下之刑之罪，而受六個月以下有期
    徒刑或拘役之宣告，因身體、教育、職業、家庭之關係或其
    他正當事由，執行顯有困難者，得以一元以上三元以下折算
    一日，易科罰金」，罰金罰鍰提高標準條例第二條：「依刑
    法第四十一條易科罰金者，均就其原定數額提高為一百倍折
    算一日；法律所定罰金數額未依本條例提高倍數，或其處罰
    法條無罰金刑之規定者，亦同」等規定，易科罰金之折算標
    準最高為銀元三百元，最低為銀元一百元，換算為新臺幣後
    ，最高為新臺幣九百元，最低為新臺幣三百元。比較修正前
    、後關於易科罰金折算標準之刑罰法律，適用行為時即修正
    前之法律，對被告較為有利，依法應適用修正前之規定。
四、按刑法第三百零二條之妨害自由罪，係妨害他人自由之概括
　　的規定，故行為人具有一定目的，以非法方法剝奪人之行動
　　自由者，除法律別有處罰較重之規定（例如略誘及擄人勒贖
　　等罪），應適用各該規定處斷外，如以使人行無義務之事，
　　或妨害人行使權利為目的，而其強暴脅迫復已達於剝奪人行
　　動自由之程度，即祇成立本罪，不應再依同法第三百零四條
　　論處，誠以此項使人行無義務之事，或妨害人行使權利之低
　　度行為，應為剝奪人行動自由之高度行為所吸收，不能以其
　　目的係在使人行無義務之事，或妨害人行使權利，認為係觸
　　犯刑法第三百零二條第一項及第三百零四條第一項之二罪名
　　，依同法第五十五條，從一重處斷（最高法院二十九年上字
　　第二三五九號判例意旨參照）。復按刑法第三百零二條之妨
　　害自由罪，原包括私禁及以其他非法方法剝奪人之行動自由
　　而言，所謂非法方法，當包括強暴脅迫等情事在內，自屬包
　　含於妨害行動自由之同一意念之中，縱其所為，合於刑法第
　　三百零五條恐嚇危害安全之情形，仍應視為剝奪行動自由之
　　部分行為，非低度之恐嚇危害安全罪，為高度之剝奪行動自
　　由罪所吸收（最高法院七十四年臺上字第三四○四號判例意
　　旨參照）。核被告戊○○所為，係犯刑法第三百零二條第一
    項之以強暴、脅迫之方法剝奪人之行動自由罪及刑法第二百
    七十七條第一項之傷害罪。被告對告訴人甲○○等三人妨害
    自由之行為繼續中，另行恐嚇告訴人甲○○及丙○○之行為
    ，為私行拘禁之部分行為，其另使告訴人甲○○、丙○○行
    無義務之事之低度行為，復為私行拘禁之高度行為所吸收，
    均不另論科。被告戊○○與黃力村、李素華、洪文龍及吳智
    仁等人間，就前開妨害自由及傷害之犯行，有犯意聯絡及行
    為分擔，為共同正犯。被告以一妨害自由之犯行，同時侵害
    告訴人甲○○等三人之人身自由法益，為同種想像競合犯，
　　依刑法第五十五條規定從一重之妨害自由罪論。被告所犯前
    開妨害自由及傷害二罪間，有方法結果之牽連關係，應依修
    正前刑法第五十五條之規定，從一重之妨害自由罪處斷。原
    審爰審酌被告為親人處理債務問題，不循正當法律途徑解決
    ，而與黃力村、李素華、洪文龍及吳智仁等共同以非法方法
    剝奪甲○○、丙○○、乙○○之行動自由，並造成甲○○受
    有傷害，所生危害非輕，並衡酌被告之品性、智識、犯罪手
    段及犯後態度等一切情狀，依法科處有期徒刑六月，並依修
    正前刑法第四十一條第一項前段之規定諭知易科罰金之折算
    標準，核其認事、用法、量刑均無不當，被告上訴否認犯罪
    均無理由，應予駁回。
五、據上論斷，應依刑事訴訟法第三百六十八條，判決如主文。
    本案經檢察官丁○○到庭執行職務。
中　　華　　民　　國　　96　　年　　3　　月　　1  　　日
            刑事第九庭    審判長法　官　陳　筱　珮
                                法　官  余　仕　明
                                法　官  康　應　龍
上列正本證明與原本無異。
如不服本判決應於收受送達後十日內向本院提出上訴書狀，其未
述上訴之理由者並得於提起上訴後十日內向本院補提理由書 (
均須按他造當事人之人數附繕本)。
                                書記官  姚　錫　鈞
中　　華　　民　　國　　96　　年　　3 　　月　　3 　　日
